【裁判字號】    94,重上更(二),561
【裁判日期】    950103
【裁判案由】    違反槍砲彈藥刀械管制條例
【裁判全文】
臺灣高等法院臺南分院刑事判決
                          94年度重上更(二)字第561號  Ａ
上  訴  人
即  被  告  甲○○
扶助律師    黃溫信  律師
上列上訴人因違反槍砲彈藥刀械管制條例案件，不服臺灣臺南地
方法院89年度訴字第1165號中華民國90年12月25日第一審判決（
起訴案號：臺灣臺南地方法院檢察署89年度偵字第6531、9979號
），提起上訴，本院（91年度上訴字第 182號及94年度重上更(一)
字第69號）判決後，經最高法院第二次發回更審，本院判決如下
：
    主  文
原判決關於甲○○部分撤銷。
甲○○無罪。
    理  由
壹、關於證據能力方面
  一、按中華民國92年 1月14四修正之刑事訴訟法施行前，已繫
      屬於各級法院之案件，其以後之訴訟程序，應依修正刑事
      訴訟法終結之，但修正刑事訴訟法施行前已依法定程序進
      行之訴訟程序，其效力不受影響，刑事訴訟法施行法第 7
      條之3定有明文。又按刑事訴訟法係92年1月14日修正，同
      年2月6日公布，並於同年9月1日施行。查本件證人徐健義
      、楊雅婷、孫榮煌等人於刑事訴訟法新制92年9月1日施行
      前，於原審法院及本院上訴審審理時雖未以證人身分行交
      互詰問，惟其等所為之供述證據，依前揭規定，仍具效力
      ，而有證據能力，合先敘明。
  二、又按被告以外之人於審判外之陳述，雖不符前四條之規定
      ，而經當事人同意於審判程序作為證據，法院審酌該言詞
      陳述或書面陳述作成時之情況，認為適當者，亦得為證據
      ，刑事訴訟法第159條之5定有明文。查本件被告犯罪事實
      之證據方法，經本院準備程序提示予檢察官、被告及辯護
      人，被告及辯護人陳明對於證據能力均無意見而同意列為
      本案之證據（本院卷第31頁），是被告及其辯護人已經本
      院一一開示上開各項證據方法（包括證人徐健義、楊雅婷
      、孫榮煌、方啟明等人於檢察官偵查經具結所為之供述證
      據），並一一審視上開證據方法後而表明無意見而同意列
      為本案之證據方法。又查，上開證人楊雅婷、孫榮煌、徐
      健義、方啟明於檢察官偵查所為之供述證據，係以證人之
      身分具結作證，因檢察官與法官同為司法官，衡諸實務運
      作，檢察官實施刑事偵查程序，亦能恪遵法定程序之要求
      ，未有違法取供之情事，應無所謂「顯有不可信」之情形
      。從而，上開證人於檢察官偵查中所為之證言，雖係被告
      以外之人於審判外之陳述，惟被告及其辯護人既已明知上
      開供述證據有第159條第1項不得為證據之情形而仍表示無
      意見而同意列為本案之證據方法，本院並參酌該言詞陳述
      或書面陳述作成時之情況，認為適當，亦如前述，自認應
      具有證據能力。
貳、實體方面
一、公訴意旨係以：被告甲○○於民國（下同）89年 3月間，未
    經許可，在台南市○○○街129號7樓七室，持有可發射子彈
    具有殺傷力之改造掌心雷玩具手槍一枝及上開改造掌心雷玩
    具手槍所使用具有殺傷力之改造子彈十一顆。直至89年5 月
    26日 9時15分許，在上址為警查獲，並扣得上開改造玩具手
    槍一枝（槍枝管制編號：0000000000號，含彈匣
    一個）及子彈十二顆（經送鑑定試射五顆，其中一顆無法擊
    發，認不具殺傷力，餘七顆），因認被告甲○○涉犯槍砲彈
    藥刀械管制條例第11條第 4項未經許可持有其他可發射子彈
    具有殺傷力之各式槍砲罪及同條例第12條第 4項之未經許可
    持有子彈罪嫌等語。
二、按犯罪事實應依證據認定之，無證據不得認定犯罪事實；又
    不能證明被告犯罪者，即應諭知無罪之判決，刑事訴訟法第
    154條第2項、第301條第1項分別定有明文。次按刑事訴訟法
    第161條已於91年2月8日修正公布，其第1項規定：檢察官就
    被告犯罪事實，應負舉證責任，並指出證明之方法。因此，
    檢察官對於起訴之犯罪事實，應負提出證據及說服之實質舉
    證責任。倘其所提出之證據，不足為被告有罪之積極證明，
    或其指出證明之方法，無從說服法院以形成被告有罪之心證
    ，基於無罪推定之原則，自應為被告無罪判決之諭知（最高
    法院92年台上字第 128號判例要旨參照）。又認定不利於被
    告之事實，須依積極證據，苟積極證據不足為不利於被告事
    實之認定時，即應為有利於被告之認定，更不必有何有利之
    證據（最高法院32年上字第 816號判例要旨參照）。再按以
    情況證據（即間接證據）斷罪時，尤須基於該證據在直接關
    係上所可證明之他項情況事實，本乎推理作用足以確證被告
    有罪，方為合法，不得徒憑主觀上之推想，將一般經驗上有
    利被告之其他合理情況逕予排除，此觀諸最高法院32年上字
    第67號判例意旨自明。
三、公訴意旨認被告甲○○涉犯上開非法持有槍彈之犯行，係以
    ：(一)證人即同案被告楊雅婷之指證；(二)證人即查獲本案槍彈
    之警員徐健義、方啟明及接受楊雅婷報案之警員孫榮煌等人
    之證詞；(三)內政部警政署刑事警察局鑑驗通知書；(四)被告之
    測謊鑑定通知書等為論罪依據。
四、訊據上訴人即被告甲○○堅決否認有何持有槍彈之犯行，辯
    稱：是遭同案被告楊雅婷誣陷，伊並無能力購買，亦未持有
    上開槍彈，上開槍彈均由楊雅婷找出交付予警方，倘上開槍
    彈係伊所持有，在同案被告楊雅婷報警時，伊即可離去，無
    需等候警察前來查獲等語。
五、公訴人雖舉出同案被告楊雅婷以證人身分，指證被告甲○○
    非法持有上開槍彈，惟查：
  (一)按利用非共同被告之共犯之自白或其他不利於己之陳述，為
    認定被告犯罪之證據，與利用被告自己之自白作為其犯罪之
    證明同有自白虛偽性之危險，不免有嫁禍於被告而為虛偽供
    述之危險。故就刑事訴訟法第156條第2項之立法意旨觀之，
    非共同被告之共犯之自白或其他不利於己之陳述，雖得作為
    認定被告犯罪之證據，但不得作為有罪判決之唯一證據，仍
    應調查其他必要之證據，以察其是否與事實相符，仍須有補
    強證據以擔保該共犯自白之真實性，始得採為斷罪之依據。
    又按告訴人之告訴（或告發人之告發），本以使被告受刑事
    訴追為目的，故其陳述是否與事實相符，自應調查其他證據
    ，以資審認，苟其所為攻擊之詞，尚有瑕疵，則在此瑕疵未
    予究明以前，即不能遽採為斷罪之基礎（最高法院52年台上
    字第1300號及61年台上字第3099號判例要旨分別參照）。是
    告訴人（或告發人）之指述，難免誇大偏頗而有虛偽陳述之
    危險，故其陳述除須無瑕疵可指外，尚應調查其他必要之證
    據，以察其是否與事實相符，亦須有補強證據擔保其供述之
    真實性，始得採為斷罪之依據（最高法院93年度台上字第16
    75號判決意旨參照）。
  (二)經查本件係經楊雅婷向其友人即任職台南市警察局第四分局
    華平派出所之警員孫榮煌檢舉告發，孫榮煌乃通報其同事徐
    健義、方啟明前往查獲本案，經移送臺灣臺南地方法院檢察
    署檢察官偵查結果，乃將被告甲○○及楊雅婷列為同案共同
    被告而提起公訴，是楊雅婷乃身兼本案告發人及共同被告之
    身分，嗣經原審法院審理結果，諭知同案共同被告楊雅婷無
    罪判決確定在案，合先敘明。
  (三)又查，上開槍彈之查獲情形，子彈係由同案被告楊雅婷在其
    床舖之枕頭下取出，槍枝亦由同案被告楊雅婷在其女用大衣
    之口袋內取出而交付警員等情，業據證人即同案被告楊雅婷
    於本院更(一)審審理時，經以證人身分而交互詰問結證稱：「
    警察有走去陽台，在最前面櫃子翻東西，然後我看警員找不
    到，我想起被告說過，東西是放在頂樓的水塔，我就跟警員
    說是否要去水塔，其中一個警員上去，一個留在現場。」、
    「警員去搜索水塔時，我坐床沿邊，無意間用手去碰到枕頭
    底下，碰到一個長方形的東西，然後我就拿出來，我嚇一跳
    ，就拿給警員。」、「那個長方形盒子是透明的，從外觀就
    可以看見子彈。」、「（辯護人問：警員如何去搜到這把槍
    ？）那時候門的旁邊有一個吊衣架，上面有一件大衣，那件
    大衣好像是被告的（按應係楊雅婷之女用大衣），然後警員
    還沒有搜到槍枝時，我跟警員說衣架那邊的衣服是不是要搜
    索看看。所以警察就去搜了，結果搜到那把槍。」、「（審
    判長問：槍枝、子彈都是你交給警方的？）子彈是我交給警
    方的，槍好像是警員沒有摸到，我過去幫忙找，摸口袋裡有
    槍，所以把槍交給員警。」、「員警找不到，我去幫忙找才
    找到。」等語綦詳（本院94年度重上更(一)字第69號卷第59、
    60頁，下稱本院更(一)審卷），核與證人即本獲本案之警員徐
    健義於本院上訴審時所證述：「我和方啟明到現場去，到現
    場被告二人都在場，我們進去，甲○○站著，楊雅婷坐在床
    邊，後來約十幾分鐘，楊雅婷拿著一個盒子，我們接過來看
    才知道裡面子彈。」（本院91年度上訴字第 182號卷第42頁
    ）等情相符，足見上開槍彈均係同案被告楊雅婷分別取自其
    床舖之枕頭下及其所有之女用大衣，而無一在被告甲○○自
    己個人物品或管領持有之範圍內，自難徒憑其與同案被告楊
    雅婷同居於該處所，即推論該槍彈必定為被告甲○○所持有
    。
  (四)且參以，證人楊雅婷於本院更(一)審審理時行交互詰問時亦證
    稱：「（辯護人問：打電話時被告有無在旁邊？）答：我有
    跟被告警告說東西（槍彈）如不處理我就要報警，他不相信
    ，然後我就打電話，他有說如果我敢打電話，他就要給我好
    看。」、「我報警後警員約三十分就到了。」、「警察到時
    好像是被告去開的，那時有人按電鈴被告就去開門。」、「
    當時被告好像知道我報警了，所以他才去整理衣服。」等語
    （本院更(一)審卷第58頁），足見被告甲○○已知悉同案被告
    楊雅婷報警乙事，而警方人員又於報警後三十分鐘始到達現
    場，若被告甲○○有非法持有上開槍彈之犯行，在同案被告
    楊雅婷報警後，理應儘速將上開槍彈隱匿或帶離現場，豈有
    任由上開槍彈置於輕易可查獲之枕頭下或大衣口袋內，且復
    尚逗留在現場，等待警方人員到場查緝，顯與常情有違，可
    見證人楊雅婷指證上開槍彈係被告甲○○持有云云，已有可
    疑。
  (五)再者，被告甲○○與同案共同被告楊雅婷二人於案發時係同
    居於查獲地點，而被告甲○○與同案共同被告楊雅婷本為夫
    妻關係，後因故離異，復行同居，可見雙方本有意破鏡重圓
    ，惟兩人於同居過程中，仍然爭吵不休，感情不睦，同案被
    告楊雅婷乃要求被告甲○○搬出上開住處遭拒，案發當日，
    兩人再度爭吵，同案被告楊雅婷乃報警處理並取出槍彈檢舉
    被告甲○○持槍犯行．已據同案被告楊雅婷供陳在卷可按，
    被告甲○○於本院更(一)審審理時亦稱：「楊雅婷說謊，楊雅
    婷打電話我在旁邊，警員來時我也是開門給他們進來，衣服
    我早就整理好了，是要在隔天離開，而且楊雅婷欠我的錢，
    她說隔天十點要還我，隔天早上她就打電話給警員，我只是
    單純的要向楊雅婷拿回她之前欠我的錢。」，足見被告甲○
    ○與同案被告楊雅婷因金錢及感情關係，已爭執不斷，復參
    以，本案經警方移送臺灣臺南地方法院檢察署檢察官經偵查
    結果，乃將被告甲○○及楊雅婷同列為共同被告而提起公訴
    ，是證人楊雅婷乃身兼本案告發人及共同被告之身分，又與
    被告甲○○有前述爭執糾葛，是其指證之可信性，益見可疑
    。
  (六)此外，本案係由證人楊雅婷向其友人即任職台南市警察局第
    四分局華平派出所之警員孫榮煌，以電話通知孫榮煌前往取
    締，孫榮煌再通知同事徐健義及方啟明前往取締而查獲，亦
    如前述，而證人楊雅婷與證人孫榮煌於偵查中起初刻意隱瞞
    相識程度，稱僅打一、二次電話聯繫（偵查卷第30頁背面）
    ，然經調閱通聯紀錄自89年5月15日至同年6月18日止，二人
    相互聯繫達30次，而在本件案發前（89年5月26日)，二人之
    通聯紀錄亦有12次，其中通話時間多次長達 193、174、125
    、343、104、318秒，於89年5月26日當天即通話六次，有通
    聯紀錄附卷可參（偵查卷第36至49頁），則依其通話次數頻
    繁及通話時間，顯然非屬一般公事上之聯絡，足見相識程度
    非淺，且楊雅婷既係向孫榮煌檢舉有人私藏槍彈，則基於警
    員查緝槍彈，可建功爭績效之常態，孫榮煌何以未親自前往
    查緝，反將該機會拱手讓人之理，益徵必有隱情，則證人楊
    雅婷、孫榮煌所為證詞之可信度，顯有不足，尚難憑信為真
    實。
  (七)綜參上情，在本案槍彈非被告持有即楊雅婷持有之利害關係
    下，其證言即有偏頗之可能，已難遽採，基上述各項證據綜
    合判斷，證人楊雅婷、孫榮煌之證詞可信度，亦有可疑，並
    違背經驗法則與論理法則，此外，復查無其他補強證據以資
    擔保其指證之真實性，自難逕採為不利被告甲○○之論罪依
    據。
六、至同案被告楊雅婷打電話向警員孫榮煌報案後，孫榮煌再通
    知當時執行職務之同事徐健義及方啟明前往處理，該二警員
    前往現場查看後，由被告楊雅婷提出扣案槍彈因而查獲等情
    ，固據證人即本案查獲員警徐健義於偵查中、原審及本院前
    審調查時，及證人即本案查獲員警方啟明於偵查時證述在卷
    可按，並有違反社會秩序維護法案件現場紀錄一份附於警局
    卷可資佐證，然上開供述證據，僅能證明在案發現場，有查
    獲上開槍彈，尚難憑此證明上開槍彈即係被告甲○○所持有
    ，因而為被告不利之認定。況且，上開槍彈均係同案被告楊
    雅婷分別取自其床舖之枕頭下及其所有之女用大衣，而無一
    在被告甲○○自己個人物品或管領持有之範圍內，已如前述
    ，自難徒憑在被告甲○○與同案被告楊雅婷同居處所查獲上
    開槍彈，即認必屬被告所有。
七、再查，公訴人所提出之內政部警政署刑事警察局鑑驗通知書
    亦僅能證明送鑑掌心雷手槍係仿ＤＥＲＲＩＮＧＥＲ雙管手
    槍製造之金屬玩具手槍，將槍管內阻鐵車通而成之改造手槍
    ，機械性能良好，具有殺傷力；送鑑改造子彈十二顆：(一)其
    中九顆認均係玩具槍用金屬彈殼加裝圓錐狀直徑約5.20MM之
    土造金屬彈頭而成，經試射三顆結果，其中二顆均能擊發，
    認均具殺傷力；另一顆未能擊發，認不具殺傷力。(二)其中二
    顆，認均係玩具槍用金屬彈殼加裝圓錐狀直徑約6.90MM之土
    造金屬彈頭而成，經試射結果，能擊發，認具殺傷力。(三)另
    外一顆，認係玩具槍用金屬彈殼加裝圓錐狀直徑約6.20MM之
    土造金屬彈頭而成，經試射結果，能擊發，認具殺傷力等情
    ，有內政部警政署刑事警察局89年6月9日刑鑑字第 69355號
    鑑驗通知書一份在卷可稽（見偵查卷第19頁）。被告甲○○
    既否認為其所有及持有，公訴人復未能舉證證明上開槍彈係
    被告所持有，是亦無從採為被告犯罪之證據。
八、另查，公訴人再舉被告經測定研判有說謊之測謊鑑定通知書
    （原審卷第84頁）等為論罪依據，惟按測謊鑑定，係依一般
    人在說謊時，會產生遲疑、緊張、恐懼、不安等心理波動現
    象，乃以科學方法，由鑑定人利用測謊儀器，將受測者之上
    開情緒波動反應情形加以紀錄，用以分析判斷受測者之供述
    是否違反其內心之真意而屬虛偽不實，故測謊鑑定，倘鑑定
    人具備專業之知識技能，復基於保障緘默權而事先獲得受測
    者之同意，所使用之測謊儀器及其測試之問題與方法又具專
    業可靠性時，該測謊結果，如就有利之供述，經鑑定人分析
    判斷有不實之情緒波動反應，依補強性法則，雖可採為證據
    ，但不得作為有罪判決之唯一證據，僅得供裁判之佐證，其
    證明力如何，法院仍應調查相關補強證據以認定之。本院經
    調查上開各項證據，並無積極證據，以證明被告非法持有槍
    彈之犯行，與事實相符，自不能單憑測謊鑑定之證據，遽為
    被告論罪之依據。
九、至最高法院本次發回意旨所指：檢送扣案之上開槍枝鑑定是
    否留存有被告之指紋乙節，然前述調查方法前經原審法院送
    請台南市警察局鑑定結果，經該局以89年12月21日警刑鑑
    字第 92127號函覆：送鑑定之掌心雷手槍壹支，依現狀採證
    結果，並未發現可資比對指紋等語在卷（原審卷第45頁），
    是該調查方法亦無從為之，併予敘明。
十、綜上所述，公訴人所提出之證人即查獲本案槍彈之警員徐健
    義、方啟明及接受楊雅婷報案之警員孫榮煌等人之證詞；內
    政部警政署刑事警察局鑑驗通知書及被告之測謊鑑定報告書
    ，均尚無從證明查獲之槍彈即係被告甲○○所持有，而依據
    前開說明，證人即同案被告楊雅婷之指證，其可信性甚低，
    顯與經驗法則及常理不符，應有瑕疵，不足為被告有罪之認
    定，基於罪疑惟輕，有疑則利益歸於被告，自應為被告有利
    之認定。此外，公訴人應就被告犯罪事實，負舉證責任，並
    提出證明之方法，因此公訴人對於犯罪事實，應負提出證據
    及說服之實質舉證責任，倘其指出證明之方法，無從說服法
    院以形成被告有罪之心證，基於無罪推定之原則，自應為被
    告無罪之諭知。準此，本件公訴人並未提出適合於證明被告
    甲○○犯罪事實之積極事證，並說明其證據方法與待證事實
    之關係，本院並參互審酌上開證據之調查結果，認被告甲○
    ○所犯之非法持有槍彈犯行尚屬不能證明，自應為無罪之諭
    知。從而，原審未予詳查，徒憑公訴人所提之非確切證據及
    未完善之舉證，即遽認被告甲○○有違反槍砲彈藥刀械管制
    條例之犯行，並予以論罪科刑，容有未洽。被告甲○○上訴
    意旨，指摘原判決關於被告甲○○部分認事用法不當，否認
    其有犯罪，為有理由，自應由本院將原判決關於被告甲○○
    部分予以撤銷，改諭知被告無罪之判決。
參、適用之法律：
    刑事訴訟法第369條第1項前段、第364條、第301條第1項。
本案經檢察官徐松奎到庭執行職務。
中    華    民    國    95    年    1     月    3     日
                  刑事第四庭    審判長法  官  吳志誠
                                      法  官  林勝木
                                      法  官  蔡美美
以上正本證明與原本無異。
檢察官如不服本判決應於收受本判決後十日內向本院提出上訴書
，其未敘述上訴理由者並得於提起上訴後十日內向本院補提理由
書。
                                      書記官  蔡振豐
中    華    民    國    95    年    1     月    3     日


司法院資訊處製作；財團法人民間司法改革基金會備份。
